【裁判字號】    98,重上更(三),60
【裁判日期】    980826
【裁判案由】    違反槍砲彈藥刀械管制條例等
【裁判全文】
臺灣高等法院刑事判決            98年度重上更(三)字第60號
上  訴  人
即  被  告  甲○○
選任辯護人  王東山  律師
            林孝甄  律師
            許富雄  律師
上列上訴人因違反槍砲彈藥刀械管制條例等案件，不服臺灣桃園
地方法院91年度訴字第1285號，中華民國91年11月27日第一審判
決（起訴案號：臺灣桃園地方法院檢察署91年度偵字第12940號
），提起上訴，本院判決後，經最高法院第三次發回更審，本院
判決如下：
    主  文
原判決撤銷。
甲○○未經許可，運輸空氣槍，處有期徒刑壹年柒月，併科罰金
新臺幣萬元，罰金如易服勞役，以新臺幣壹仟元折算壹日。緩
刑肆年。扣案空氣槍壹枝（槍號管制編號0000000000
）、槍套壹副、白色紙袋壹個，均沒收。
    事  實
一、甲○○於民國（下同）91年6 月27日晚間8 時許，在其赴印
    尼旅遊期間，於印尼雅加達某不知名之商場，以印尼幣15萬
    元之價格，向不詳姓名之人購買，具有殺傷力之印尼製，槍
    管有「MINI17745MM」、槍托有「BENYAMINSUPERUNYIL」文
    字、制式口徑4.5釐米之空氣槍一枝（槍枝管制編號00000
    00000）及供前揭空氣槍所使用非屬槍砲彈藥刀械管制條例
    所規範之鉛彈丸3盒共194顆。嗣於同年7月9日晚間，在未事
    先申請許可，亦未申報，基於運輸及私運管制物品空氣槍之
    犯意，先以原先配置之槍套裝入該空氣槍後，復再以中華航
    空公司人員所提供贈與予甲○○之白色紙袋加以包裝個別托
    運（托運行李編號CI491223號），鉛彈丸則全數放置於其另
    1托運行李內，自印尼雅加達機場搭乘中華航空公司編號67
    8號班機抵達桃園中正國際機場，而將該空氣槍輸入臺灣地
    區及上開鉛彈丸攜帶入境。旋於同日（9日）晚間8時45分許
    ，為內政部警政署航空警察局人員及海關人員，在中正國際
    機場第一航廈入境海關室八號檢查檯當場查獲，並扣得鉛彈
    丸3盒共194顆（其中3顆經鑑定試射已滅失）及前開具殺傷
    力之空氣槍1枝（含槍套）及包裝槍枝之槍套1副及外包所用
    之白色紙袋1個。
二、案經內政部警政署航空警察局移送臺灣桃園地方法院檢察署
    檢察官偵查起訴。
    理  由
壹、程序事項：
    被告之辯護人就中華航空公司2003年4月2日2003PS/TZ00244
    號函及內政部警政署刑事警察局95年8月14日刑鑑字第09501
    03457號函主張無證據能力等語。查中華航空公司前函說明
    二、三之內容，係轉述該公司在印尼機場地勤人員MS.Sandr
    ina之陳述，係被告以外之人在審判外之言詞陳述，依刑事
    訴訟法第159條之規定，自無證據能力。至於該函說明一之
    內容，係中華航空公司說明該公司就槍枝託運之處理作業流
    程，依刑事訴訟法第159條之4第3款，自有證據能力。又按
    刑事訴訟法第158條之3規定，證人、鑑定人依法應具結而未
    具結者，其證言或鑑定意見，不得作為證據。查內政部警政
    署刑事警察局前開95年8月14日函，係鑑定扣案空氣槍得否
    發射金屬球丸之鑑定意見，然該鑑定書並無鑑定人之具結結
    文，依上開說明，該鑑定書自無證據能力。
貳、實體事項：
一、上訴人即被告甲○○固坦承於上揭時地，購買印尼製制式口
    徑4.5釐米之空氣槍一枝及供該槍枝使用之鉛彈194顆，未經
    申報，即將槍枝以托運行李方式進入臺灣等語不諱，惟矢口
    否認前開犯行，辯稱：因於91年間印尼可合法買賣空氣槍，
    伊不知該空氣槍在臺灣屬管制物品云云。查：
  (一)、被告甲○○對於自印尼攜帶上開空氣槍進入臺灣，並於上
      開時地經警查獲之情坦承不諱，復有臺北關稅局扣押貨物
      、運輸工具收據及搜索筆錄、X光檢查儀注檢行李報告表
      、托運前開槍枝之編號CI491223號托運條、甲○○之旅客
      入出境記錄查詢表各一份、現場查獲照片8幀附卷及空氣
      槍1枝（含槍套1一副），及用來包裝前開槍枝所用之白色
      紙袋1個扣案可資佐證（見偵卷第7頁至第13、第20頁至第
      20之1頁）。又前開扣案空氣槍經送請內政部警政署刑事
      警察局鑑驗結果，認該槍枝（槍枝管制編號0000000000）
      係屬口徑4.5釐米制式空氣槍，以壓縮氣體為發射動力，
      機械性能良好... 以美國OEHLERRESE ARCH 廠製MODEL55
      型測速儀，以待測槍枝裝填子彈或充填（壓縮）氣體及彈
      丸後，加以發射測試其發射速度，測試詎離為槍口距第1
      測定點50公分，第1測定點距第2測定點200公分之方法測
      試發射速度，儀器之誤差率為正負百分之0.1，另經該局
      以實際裝填口徑4.5釐米之鉛彈3顆試射結果，測得其發射
      速度及單位面積動能分別為：第1顆為每秒40公尺，計算
      其動能為5.88焦耳，單位面積動能為每平方公分36.97焦
      耳。第2顆為每秒130公尺，計算其動能為5.07焦耳，單位
      面積動能為每平方公分31.88焦耳。第3顆為每秒137公尺
      ，計算其動能為5.63焦耳，單位面積動能為每平方公分35
      .4 焦耳，有該局91年7月18日刑鑑字第09 10184342號槍
      彈鑑定書在卷可憑 (見偵卷第30頁至第35頁)。而依該局
      之槍枝殺傷力鑑驗說明：(一)美國軍醫總署定義：彈丸撞擊
      動能達58呎磅（約為78.6焦耳），則足以使人喪失戰鬥能
      力。(二)該局對活豬作射擊測試結果，彈丸單位面積動能達
      每平方公分24焦耳，則足以穿入豬隻皮肉層。(三)依日本科
      學警察研究所之研究結果，彈丸單位面積動能達每平方公
      分20焦耳則足以穿入人體皮肉層。則本案扣案之上開槍枝
      之單位面積動能，既可穿入豬隻皮肉層，堪認均足以穿入
      人體皮肉層而具有殺傷力。是扣案之空氣槍屬槍砲彈藥刀
      械管制條例第4條第1項第1款所規定之槍枝，自堪認定。
      被告雖否認知悉扣案之空氣槍具有殺傷力，且以為是BB槍
      云云，辯護人亦為被告辯護稱：被告在印尼所試射者，僅
      係如一般玩具業者提供之保麗龍薄靶  即令一般玩具槍或
      BB槍亦能射穿該靶，故被告無法從該次試射中知悉該空氣
      槍有殺傷力云云。惟被告於警詢時自承：該槍枝在印尼時
      有試射過等語（見偵卷第6頁背面），核與證人即被告之
      妻乙○○（即高玉婷）證稱：91年間與被告是男女朋友關
      係，曾經和被告一起去買過空氣槍；被告買槍時當場有對
      著牆壁保利龍試射子彈等語（見本院更(一)卷第129頁背面
      至第131頁）相符，是被告曾以上開空氣槍試射之事應係
      屬實。而參酌上開鑑定意見，本件空氣槍射擊力道足以穿
      入豬皮肉層，被告既曾親身試驗該空氣槍之發生之動能，
      應可以實際感受到扣案槍枝發射所產生之強大威力，此猶
      如以其他制式手槍射擊保麗龍時亦可感受到其強大之殺傷
      力般，或BB槍無殺傷力惟仍有動能可產生穿透力不同，而
      以不同槍枝之射擊，動能感受不因試射標靶不同而有異。
      又被告自承：有在玩玩具手槍，但所玩之玩具手槍子彈都
      是塑膠的等語（參見本院更(一)卷第181頁背面），而一般
      BB槍所使用者係塑膠圓形子彈，本件被告購買空氣槍時，
      同時購買事實欄所載同時遭查扣之鉛製彈丸，可見被告對
      於上開空氣槍非屬發射塑膠彈丸知之甚明。再參諸對於槍
      枝殺傷力之認知，僅需主觀上認知所持有之槍枝，足以對
      於人體造成相當之傷害即可，無須詳知如前開鑑定書所載
      之動能數據。從而，被告與辯護人上開否認知悉扣案空氣
      槍具殺傷力所辯，核屬託詞，難以採信。
  (二)、次查，被告於警詢時供承：出入境20次等語（見偵卷第5
      頁），於偵查中陳稱：在離境前一天朋友才告知攜帶槍入
      境要申報，因來不及伊才直接問華航人員（見偵卷第26頁
      及背面、第49頁背面），復於本院前審供認：本件沒有申
      報；... 回國時，在飛機上及機場有看到攜帶槍枝是違法
      的資訊等語（見本院更(一)審卷第181頁背面、更(二)卷第97
      年10月22日訊問筆錄），是被告既已知攜帶空氣槍進入臺
      灣地區須經申報，其對在臺灣地區不得任意持有空氣槍自
      有一定之認識。況被告亦知詢問航空機人員托運扣案空氣
      槍情形，是被告既有多次入出境及在機場、飛機上獲得前
      開不得攜帶槍枝之資訊，其自不可能不知我國係屬對於槍
      枝有管制之國家，則被告對於該空氣槍不得任意運輸進入
      我國應知之甚稔。再依本院前審函詢中華航空公司有關被
      告托運槍枝之處理情形，該公司函覆略稱：公司係配合各
      地機場安檢單位執行，對槍彈等相關物品需分別獲得安檢
      單位認可後以托運行李方式運送等語（見本院上訴卷第34
      頁)。是苟被告對扣案槍彈是否可攜帶入境，自應依法申
      報，由機場安檢單位認可後始可決定是否攜帶入境，乃捨
      此不為，僅向不具認定資格及能力之航空公司人員詢問，
      足見被告係心存僥倖而攜帶槍枝闖關。至依被告所提印尼
      當地所攝之照片，暨駐印尼代表處函，印尼政府係於94年
      8 月開始禁止於市上流通、販售任何型式槍枝，被告為本
      件行為時，係在此之前之91年6、7月間，在印尼似得公開
      販售及取得空氣槍，是除有空安問題而應扣留外，該機楊
      之安檢人員自無阻止被告托運該槍返臺之理。反之，我國
      為查緝具有殺傷力之槍砲彈藥之國家，且在臺灣地區並無
      任何得公開展售制式空氣槍之商場，兩國國情不同，自難
      以被告於91年間得在印尼自由買賣空氣槍，即認被告無認
      識我國不得持有及攜帶任何槍枝之規定。則被告前開所辯
      要屬卸責之詞，無足可採。至於被告之辯護人提出之警政
      署保安組警務正楊肇元在網路論壇回覆民眾詢問所示：「
      供空氣槍使用之口徑4.5MM及5.5MM鉛彈丸非屬槍砲彈藥刀
      械管制條例管制之子彈，輸入毋須主管機關許可」等資料
      （見本院更(二)卷第28頁、第33頁），辯稱鉛彈在台灣地區
      可以公開販賣，上訴人攜帶扣案之鉛彈三盒入境部分，並
      不構成犯罪云云。惟查，鉛彈丸非屬槍砲彈藥刀械管制條
      例第4條第2項所稱之子彈 (詳後述)，自可任意買賣、運
      輸及持有，而此與前開扣案之空氣槍是否具有殺傷力，係
      分屬槍枝或子彈不同之違法物品，自不得據該說明，而就
      被告運輸空氣槍為有利之認定。
  (三)、被告雖另辯稱，買槍係為擺在家作裝飾用云云（見偵卷第
      26 頁）。惟被告於檢察訊問時自承：鉛彈是回來要用的
      等語（見偵卷第49頁反面），且如係裝飾用，放置槍枝即
      可，何以連同前開鉛彈丸亦一併運回臺灣，被告所辯裝飾
      用云云，應為卸責之詞，不足採信。
二、按所謂「運輸」，係指本於運輸意思而搬運輸送而言，倘其
    有此意圖者，一有搬運輸送之行為犯罪即已成立，並非以運
    抵目的地為完成犯罪之要件。而以運輸特定物成立之罪，並
    不以兩地間直接搬運輸送移轉存置於特定地點為限，其以迂
    迴、輾轉方法，利用不相同之運輸工具、方法，將特定之物
    移轉運送至終極目的地者，其各階段之運送行為，均不失為
    「運輸」行為之一種（最高法院92年臺上字第5426號判決意
    旨參照）。查被告既係由印尼攜帶扣案槍枝進入我國國境，
    主觀上應有運輸之認識，則被告運輸前開管制進出口物品空
    氣槍入境我國，即可認定。綜上各情，被告所辯，應為事後
    卸責之詞，不足採信，本件事證明確，被告犯行洵堪認定。
三、新舊法之比較:
  (一)、按行為後法律有變更者，適用行為時之法律，但行為後之
      法律有利於行為人者，適用最有利於行為人之法律，94年
      2月2日修正公布，自95年7月1日起施行之刑法第2條第1項
      訂有明文。此條規定乃與刑法第1條罪刑法定主義契合，
      而貫徹法律禁止溯及既往原則，係規範行為後法律變更所
      生新舊法律比較適用之準據法，刑法第2條本身雖經修正
      ，但該條既屬適用法律之準據法，本身尚無比較新舊法之
      問題，應一律適用裁判時之現行刑法第2條規定以決定適
      用之刑罰法律。
  (二)、被告行為後，刑法第42條已於94年2月2日修正，修正前刑
      法第42條第2項前段規定：「易服勞役以1元以上3元以下
      折算一日」，依已廢止之罰金罰鍰提高標準條例第2條前
      段，現行法規所定貨幣單位折算新臺幣條例第2條提高並
      折算後，易服勞役折算標準應以新臺幣3百元至9百元折算
      1日；而95年7月1日修正公布施行之刑法第42條第3項前段
      規定：「易服勞役以新臺幣1千元、2千元或3百元折算1日
      」。比較修正前後之易服勞役折算標準，以修正後之規定
      ，較有利於被告，就易服勞役之規定，應適用新法之規定
      。至於緩刑之規定，新法新增舊法所無之負擔，自以舊法
      較有利於被告。
  (三)、又槍砲彈藥刀械管制條例業經總統於94年1月26日以華總
      一義字第09400010101號令修正公布，並自94年1月28日生
      效施行，原條例第8條與第10條、第11條合併修正移列為
      修正條文第8條，原條例第10、11條刪除；修正前槍砲彈
      藥刀械管制條例第8條第1項之未經許可運輸空氣槍，其法
      定刑為處5 年以上有期徒刑，併科新臺幣1千萬元以下罰
      金，修正後槍砲彈藥刀械管制條例第8條第1項之法定本罰
      則變更為處無期徒刑或五年以上有期徒刑，併科新臺幣1
      千萬元以下罰金。比較結果，自以修正之規定較有利於被
      告。
  (四)、從而，依刑法第2條第1項前段之規定比較新舊法結果，刑
      法部分，除易服勞役之規定外，應適用修正前之規定，槍
      砲彈藥刀械管制條例部分，應適用修正前之規定。
四、按槍械係屬行政院依懲治走私條例第2條第3項之授權所公告
    管制物品項目規定之甲項管制進出口物品。惟其中甲項管制
    進出口物品所定之「槍械」，在該條例及公告均未加定義，
    應係指槍砲彈藥刀械管制條例第4條第1項第1款所稱之「槍
    砲」而言（見最高法院97年臺上字第4566號判決理由第三點
    ）。而本案扣案空氣槍，依上開鑑定，搭配扣案鉛彈使用結
    果，具殺傷力，為槍砲彈藥刀械管制條例第4條第1項第1款
    所稱之「槍砲」無疑。核被告所為，係犯修正前槍砲彈藥刀
    械管制條例第8條第1項之罪及懲治走私條例第2條第1項之私
    運管制物品進口罪（按起訴書漏引懲治走私條例之罪名）。
    被告持有空氣槍之低度行為，應為其運輸之高度行為所吸收
    ，不另論罪。而被告以一行為觸犯前開二罪名，為想像競合
    犯，應依修正前刑法第55條從一重之違反修正前槍砲彈藥刀
    械管制條例第8條第1項之罪處斷。公訴人就被告所犯之懲治
    走私條例第2條第1項之私運管制物品罪，固漏未記載其罪名
    及法條，惟事實欄有敘明，且此部分與起訴之違反槍砲彈藥
    刀械管制條例罪部分有想像競合犯之裁判上一罪關係，本院
    自應併予審究。查被告行為時甫滿18歲，且被告曾住居於印
    尼，在當時印尼未管制空氣槍，再由被告返國時未將槍枝分
    解，逕行攜帶自外型即可判定可能係槍枝之空氣槍闖關，雖
    無違法性認識錯誤而無法避免之情形，然依被告年齡及居住
    地區行為時無管制槍枝之客觀環境以觀，堪認其不知違法之
    嚴重性，再考其所為犯罪情節尚不嚴重，得依修正前刑法第
    16條但書減輕其刑。又被告並無前科紀錄，有本院被告全國
    前案紀錄表在卷可參；其一時失慮，而攜帶槍枝返國；扣案
    之空氣槍價值不高，雖有殺傷力，然非其他制式槍枝所可比
    擬，而被告所犯罪名法定本刑為5年以上有期徒刑，併科新
    臺幣1千萬元以下罰金，與其犯罪情節相較，如科以法定最
    低刑，猶嫌過重，本院認被告犯罪情狀足堪憫恕，依刑法第
    59條酌量減輕。前述刑之減輕，有二原因，依刑法第70 條
    規定，遞減之。
五、原審對被告論罪科刑之判決，固非無見。惟查：(一)本件被告
    犯罪後刑法於94年1月7日修正公布，自95年7月1日施行，且
    槍砲彈藥刀械管制條例亦於94年1月26日修正公布，比較新
    舊法條，應以修正前之槍砲彈藥刀械管制條例之規定，較有
    利於被告，原審亦未及比較新舊法，難謂適法；(二)被告運輸
    鉛彈丸進入臺灣之行為不成立犯罪（詳後述），原審誤認為
    成立該罪，亦有未洽；(三)被告所為符合修正前刑法第16條但
    書之得減輕其刑之規定，原審認不符合上開規定，亦有未合
    。被告提起上訴否認犯罪，固無可採，然原判決既有上揭可
    議之處，應予撤銷改判。爰審酌被告之犯罪動機、目的、犯
    罪時未受到任何刺激；犯罪手段平和、被告無前科紀錄，學
    歷為國中畢業，智識程度不高；本件無實際被害人；暨被告
    犯罪後態度等一切情狀，量處如主文所示之刑，並就罰金部
    分諭知易服勞役之折算標準如主文之所示。被告未曾因故意
    犯罪受有期徒刑以上刑之宣告，有被告前案紀錄表在卷可按
    ，僅係因一時失慮致罹刑章，且於犯後均顯有悔意，足見其
    經此刑之宣告後，應知警惕而無再犯之虞，因認所宣告之刑
    以暫不執行其刑為當，爰併諭知緩刑肆年，以啟自新。扣案
    之空氣槍1枝（槍枝管制編號0000000000）、應依修正前刑
    法第38條第1項第1款規定宣告沒收，另扣案用來包裝前開空
    氣槍以利自印尼運輸進入我國境內所用之槍套一副及白色紙
    袋一個，均為被告所有且係供其犯罪所用之物，依修正前刑
    法第38條第1項第2款規定併予沒收。
六、不另為無罪之諭知：
  (一)、公訴意旨另以：被告甲○○於事實欄所載之時地，在印尼
      雅加達某處之商場，購買供空氣槍使用之鉛彈194顆而持
      有之，於91年7月9日，自雅加達搭乘飛機返台，並攜帶上
      開子彈置放於托運行李中，嗣於當日20時50分許，自桃園
      中正國際機場入境時，旋經警發覺而查獲，因指被告另涉
      犯槍砲彈藥刀械管制條例第12條第1項之罪。
  (二)、按槍砲彈藥刀械管制條例所稱彈藥，指供該條例第4條第1
      項第1款所指各式槍砲所使用之砲彈、子彈及其他具有殺
      傷力或破壞性之各類炸彈、爆裂物，同條例第4條第1項第
      2款定有明文。則以該條例之立法例，既將砲彈、子彈與
      其他具有殺傷力或破壞性之炸彈、爆裂物同列，足見子彈
      本身即須具備殺傷力而言，倘係單純彈丸 (例如鋼珠、彈
      珠)，而不具底火 (即俗稱火藥)作為發射或破壞動能，即
      難認不具火藥之彈丸係該條例第4條第1項第2款所稱之子
      彈。查扣案之鉛彈並無裝填火藥，僅係由扣案之空氣槍以
      壓縮氣體為發射動力（見偵卷第31頁），是其本身自無任
      何殺傷力可言。又本件扣案之鉛彈丸係直徑4.5釐米錐形
      體，此有前開鑑定書及所附照片可稽 (見偵卷第31頁、第
      35 頁)，是以扣案之鉛彈丸既無任何底火作為動能，純係
      由扣案之空氣槍以壓縮氣體為發射動力，可知只要形狀、
      直徑相符之4.5釐米錐形彈丸，即足為扣案空氣槍之子彈
      ，非以扣案之鉛製彈丸為唯一發射標的，果認扣案之鉛彈
      丸即係該條例第4條第1項第2款所稱之子彈，則不問使用
      目的，一般人持有不具底火之同形狀、直徑之各類金屬製
      之彈丸，即屬觸犯同條例第12條之罪？此當非立法者所欲
      規範之目的。參諸被告之辯護人所提出警政署保安組警務
      正楊肇元在網路論壇回覆民眾詢問所示：「供空氣槍使用
      之口徑4.5MM及5.5MM鉛彈丸非屬槍砲彈藥刀械管制條例管
      制之子彈，輸入毋須主管機關許可」等語（見本院更(二)卷
      第28頁、第33頁），益證本件扣案之鉛彈丸不屬該條例所
      規定之子彈。從而，被告之行為核與槍砲彈藥刀械管制條
      例第12條第1項之罪構成要件未合。惟檢察官就此部分與
      前開經起訴本院認定有罪部分，係以想像競合犯之裁判上
      一罪起訴，爰不另為無罪之諭知，且扣案之鉛彈依法不得
      諭知沒收，併此敘明。
據上論斷，應依刑事訴訟法第369條第1項前段、第364條、第299
條第1項前段，修正前槍砲彈藥刀械管制條例第8條第1項、懲治
走私條例第2條第1項，刑法第2條第1項前段、修正前刑法第11條
前段、第55條前段、第59條、第38條第1項第1款、第2款、第16
條但書、第74條，修正後刑法第42條第3項前段，判決如主文。
本案經檢察官李叔芬到庭執行職務。
中    華    民    國    98    年    8     月    26    日
            刑事第二十二庭審判長法  官  何菁莪
                                法  官  李麗珠
                                法  官  洪于智
以上正本證明與原本無異。
如不服本判決，應於收受送達後10日內向本院提出上訴書狀，其
未敘述上訴之理由者並得於提起上訴後10日內向本院補提理由書
（均須按他造當事人之人數附繕本）「切勿逕送上級法院」。
                                書記官  強梅芳
中    華    民    國    98    年    8     月    27    日


司法院資訊處製作；財團法人民間司法改革基金會備份。
